臺灣高雄地方法院刑事判決　　　　　　　　　　　　　九十三年度易字第九一六號
　　公　訴　人　臺灣高雄地方法院檢察署檢察官
　　被　　　告　丙○○　男　五.
　　選任辯護人　許清連律師
　　　　　　　　鄭淑貞律師
右列被告因背信案件，經檢察官提起公訴（九十三年度調偵字第二七一號），本院判
決如左：
    主  文
丙○○無罪。
    理  由
一、公訴意旨略以：被告丙○○與妻子李玲娥﹙另經檢察官為不起訴處分確定﹚於民
    國八十八年間，以渠等所經營之「俏麗髮型機構」轄下有十二家分店，營運前景
    看好，每三個月可分紅獲利為由，透過友人甲○○邀告訴人己○○合夥投資，告
    訴人己○○遂於八十八年八月二十九日在設於高雄市○○○路與福德路口之「俏
    麗髮型事業機構總管理處」七樓辦公室內商談投資事宜，己○○經評估後允為投
    資，並交付發票日為同年八月三十日、九月二十八日、十月五日，票面金額均為
    新台幣﹙下同﹚一百萬元之支票三張，合計為三百萬元合夥投資款予丙○○，入
    夥經營「俏麗髮型機構」，並約定由被告丙○○擔任該機構之董事長為之實際負
    責人，李玲娥則擔任總經理。旋即，於八十九年間，被告丙○○復以合夥人間即
    將正式簽約為由，請求告訴人己○○再行增資，惟告訴人己○○因鑒於前開之投
    資，均未分紅，故僅保守再次出資十五萬元，合計投資金額為三百十五萬元，並
    於八十九年三月一日與被告丙○○簽訂共同經營合夥契約書，其中約定由被告丙○○擔任該合夥事業之總經理，處理合夥事業之一切事務，並對外代表「俏麗髮
    型機構」，至營運狀況，則約定每一個月結算一次，第一年每個月分紅一次，以
    每個月淨利之百分之三十為分紅，餘百分之七十作為公積金外，按各合夥人所佔
    股份比例分配之。第二年起每三個月分紅一次，以三個月淨利之百分之五十分紅
    ，以百分之五十作為公積金用外，按各合夥人所佔股份比例分配之，期間自八十
    九年三月一日起至九十五年三月一日止。詎被告丙○○身為執行合夥事業之合夥
    人，為各合夥股東處理事務，應依誠實信用原則，盡其善良管理人之注意義務，
    竟意圖為自己不法之利益及損害告訴人己○○之利益，未依合夥契約之約定，每
    月決算盈虧並每三個月召開股東常務委員會會議，亦未以書面資料報告開會內容
    及當季業績及財務狀況，致使該合夥事業於短短一年期間，「俏麗髮型機構」從
    原本十二家店面，緊縮只剩一家高雄縣鳳山店分店，而被告丙○○卻始終違背其
    負責人之忠誠義務，對於合夥事業之業務狀況及財產損益情形，均隱匿未據實向
    合夥股東報告營運狀況，嗣告訴人己○○於九十一年三月二十六日委請律師發函
    ，要求被告丙○○提出公司業務執行及財產狀況之說明，被告丙○○受於情勢所
    迫，方於九十一年四月二十三日召開會議說明會算，然被告丙○○對於該合夥事
    業之業務執行及財產狀況吱唔其詞，且無法提出公司之帳冊資料清楚交代資金去
    向，僅表示公司營運虧損而關閉數家店面，目前只高雄縣剩鳳山店分店一家，在
    告訴人己○○追問其投資款三百五十萬元之去向時，被告丙○○卻推諉稱公司財
    務帳冊滅失，藉此推托，致生損害於合夥人己○○至鉅，因認被告丙○○涉犯刑
    法第三百四十二條第一項背信罪嫌。
二、按犯罪事實應依證據認定之，無證據不得推定其犯罪事實；不能證明被告犯罪者
    ，應諭知無罪之判決，刑事訴訟法第一百五十四條第二項、第三百零一條第一項
    定有明文。次按告訴人之告訴，係以使被告受刑事訴追為目的，是其陳述是否與
    事實相符，仍應調查其他證據以資審認；認定不利於被告之事實，須依積極證據
    ，苟積極證據不足為不利被告之認定時，即應為有利於被告之認定，更不必有何
    有利之證據（最高法院五十二年臺上字第一三００號、三十年上字第八一六號判
    例參照）。再按刑法第三百四十二條第一項之背信罪，係指為他人處理事務之受
    任人，意圖為自己或第三人不法之利益，或損害本人之利益，而違背其任務之行
    為，致生損害於本人之財產或其他利益而言。詳言之1.該行為主體需該為他人處
    理事務之受任人。2.客觀上須有違背任務行為。所謂「違背其任務」，除指受任
    人違背委任關係之義務外，尚包括受託事務處分權限之濫用在內，如此始符合本
    條規範受任人應誠實信用處理事務之本旨，積極之作為與消極之不作為，均包括
    在內，是否違背其任務，應依法律之規定或契約之內容，依客觀事實，本於誠實
    信用原則，就個案之具體情形認定之。（最高法院八十六年度台上字第三六二九
    號判決、九十一年度台上字第二六五六號判決意旨參照）。3.須致生損害本人之
    財產或其他利益。即該違背任務行為，須與一定財產之損失或利益損失之後果有
    因果關係，且其間應為直接之因果關係。4.主觀上須有為意圖為自己或第三人不
    法之利益，或損害本人利益，即若本人利益之受損害乃基於正當原因，並非不法
    ，即難律以本罪。（最高法院五十三年二四二九號判決意旨參照）。
三、本件公訴人認被告丙○○涉犯刑法第三百四十二條第一項背信罪罪，無非以告訴
    人己○○之指訴、共同經營合夥契約書、合夥經營股東名簿、俏麗髮型機構興中
    店、五甲店、鳳山店九十年八月份收支表，及俏麗髮型機構八十九年一月至三月
    分紅利表各一份、合作金庫九十二年十一月二十八日合金順存字第五五八四號函
    及所附告訴人簽發之支票影本三張為其憑據。訊據被告丙○○矢口否認有何背信
    犯行，辯稱：「俏麗髮型機構原本只有我投資，嗣並邀各店美髮設計師、店員入
    股，至八十八年八、九月間，才邀告訴人己○○入股，告訴人在投資前曾有到各
    分店去看過才決定投資。因為告訴人投資後，剛好台北同業下高雄殺價競爭，洗
    髮甚且一度降價到只需九十九元，加以店內設計師有離職自立門戶，客人因此大
    量流失，美髮業開店成本高，每月所支出之房租及人事成本均相當高，所以不斷
    虧損，為免損失擴大，因而陸續盤讓收起分店。期間曾經召開幾次股東會，告訴
    人有參與。沒有按期召開股東會，是因店內設計師等股東認為開會浪費時間等原
    因所致，但股東都有瞭解經營虧損情形，告訴人每個月回台灣都至總管理處跟會
    計核對帳目，對虧損情形也相當清楚。另外，我收起中正路管理處後，將帳冊資
    料搬到興中店存放，因興中店面積狹小，逾期三個月的帳冊或有丟棄或置於地下
    室，在九十年七月間高雄淹大水，整個地下室全部進水，就僱請工人全部丟棄，
    並非刻意隱瞞帳冊資料不提出。告訴人因俏麗髮型機構雖有虧損，但我實際虧損
    比告訴人多。」等語。經查：
  (一)被告丙○○於七十年間創設俏麗髮型機構（即俏麗美容院），擔任負責人，於八
    十三年間陸續開放俏麗髮型機構各分店設計師、員工入股，並於八十八年八月二
    十九日，透過股東甲○○介紹，與告訴人己○○商談投資參與俏麗髮型機構之合
    夥，告訴人己○○經評估後允為投資，並陸續交付票面金額均為一百萬元之支票
    三張（發票人均為上瑋電子企業股份有限公司，付款人均為彰化商業銀行岡山分
    行，發票日分別為八十八年八月三十日、同年九月二十八日、同年十月五日），
    合計共三百萬元之合夥投資款，而加入當時具有十二家分店規模，且在高雄市○○○路二百八十四號七樓之一另設有總管理處之俏麗髮型機構合夥事業，並於八
    十九年三月一日簽訂「俏麗美容院共同經營合夥契約書」，合夥股東為丙○○（
    認股金額五百十七萬元）、蔡孟坡（認股金額六十萬元）、甲○○（認股金額一
    百萬元）、己○○（認股金額三百萬元）、丁○○○（認股金額二十八萬元）、
    李永龍（認股金額十六萬元）、黃紫如（認股金額四萬元）、陳淑珍（認股金額
    二十八萬元）、唐欣芝（認股金額四萬元）、陳月霞（認股金額萬十六元）、蔡
    錦玫（認股金額萬三十二元）、鐘麗英（認股金額十六萬元）、白惠雯（認股金
    額八萬元）、曾志遠（認股金額十五萬元），合計總投資金額為一千一百四十四
    萬元，並約定由被告丙○○擔任該合夥事業之總經理，處理合夥事業之一切事務
    ，對外代表俏麗髮型機構。然俏麗髮型機構從此經營上卻持續虧損，且原先十二
    家分店規模亦逐漸縮減，至八十九年七月間僅餘鼎山、鳳山、五甲、興中等四家
    分店，嗣於九十一年初，告訴人己○○再行增資十五萬元，總共投資金額達三百
    十五萬元，然俏麗髮型機構之經營仍未見起色，分店亦一一盤讓他人，於九十一
    年九月份興中店盤讓後，更僅剩鳳山店一家分店，至九十三年八月底鳳山店亦因
    每月持續虧損數萬元而盤讓他人，結束營業等情，此為被告丙○○、告訴人己○○所不爭，並經俏麗髮型機構股東兼人事總管即證人丁○○○，及於八十八年底
    至八十九年三月間擔任俏麗髮型機構總管理處處長即證人乙○○、於八十九年七
    月起回任俏麗髮型機構總會計即證人戊○○於本院證述詳盡（分見本院卷九十三
    至一○六頁、一五九至一六七頁），並有俏麗髮型機構共同經營合夥契約書及所
    附合夥經營股東名簿、分店名冊二份（附於調偵卷二二至二八頁、發查卷八至十
    三頁）、被告名片一張（調偵卷五八頁）、支票影本三張、彰化商業銀行岡山分
    行九十二年十月二十九日彰岡字第二○四七號函、合作金庫九十二年十一月二十
    八日合金順存字第五五八四號函各一份（附於調偵卷七七至七九頁、第八三至九
    十頁），及讓渡契約二份（附於警卷八、九頁）在卷可證。
  (二)惟俏麗髮型機構確實有根據各分店日報表製作之每月損益表，業經證人戊○○於
    本院審理中證述詳盡（見本院卷一六三頁），並有被告自行留存提出之俏麗髮型
    機構八十九年一、三月份紅利表、八十九年一月各分店總業績、總客數、紅利表
    （分附於警卷七頁、調偵卷三八至三九頁）、九十年八月俏麗髮型機構興中店、
    五甲店、鳳山店之月結算表（附於調偵卷二九至三一頁）在卷可證，顯見被告每
    月確實有決算盈虧，並無公訴人所指之未依合夥契約決算每月盈虧之違背任務行
    為。
  (三)又俏麗髮型機構自己○○入股後，雖於八十八年底召開一次股東會議商討及虧損
    之因應對策，惟並未確實依照上開合夥契約第十五條第一款之約定每三個月召開
    股東常務委員會會議，被告亦未依上開契約第十五條第九款規定在定期召開之股
    東常務委員會會議上以書面資料報告開會內容及當季業績及財務狀況等情，固為
    被告所不否認，並經證人丁○○○、證人乙○○、戊○○於本院證述詳盡（見本
    院卷一○五頁、九十五頁、第一六六頁）。然依據上開卷附俏麗髮型機構共同經
    營合夥契約書第十五條第十款（偵卷第二十四頁）記載股東常務委員會會議之召
    集人為丁○○○，是股東常務委員會會議之按期召集，非被告之任務甚明，而股
    東常務委員會會議既未按期召集，又如何要求被告在股東常務委員會會議上以書
    面資料報告開會內容及當季業績及財務狀況，是公訴人指被告未依合夥契約之約
    定，每月決算盈虧並每三個月召開股東常務委員會會議，亦未以書面資料報告開
    會內容及當季業績及財務狀況，為其違背任務行為，已非可採。
  (四)再衡諸常情，單純未依合夥契約約定決算盈虧、每三個月召開股東常務委員會會
    議，或未以書面資料報告開會內容及當季業績及財務狀況，當不致導致合夥事業
    虧損，公訴人執此指被告背信，更難認有據。況俏麗髮型機構經營虧損，且分店
    規模自十二家，逐漸縮減至九十年七月間四家分店，直至九十一年九月間僅剩鳳
    山店之原因，乃因店內紅牌設計師自立門戶，及同業競爭之故，此業據證人丁○○○、證人乙○○、證人戊○○一致證述明確（見本院卷九三、九四頁），堪認
    該俏麗髮型機構財務虧損，是商業競爭及經營環境之故，而非肇因被告有違背任
    務之行為，加以被告為俏麗髮型機構之最大股東，出資額高達五百十七萬元，俏
    麗髮型機構虧損對其本身最為不利，更無從單以經營虧損即認定被告主觀上有何
    不法利益或損害本人之意圖。至公訴人認俏麗髮型機構之合夥總出資額高達一千
    一百四十四萬元，不可能因每月十數萬元之虧損，即在短期內將出資額虧損殆盡
    之質疑，然俏麗髮型機構之上開總出資額乃至七十年間陸續出資之總和，且證人
    戊○○並證稱各分店之開辦均需上百萬元之資金等語明確（見本院卷一六六頁）
    ，是公訴人忽略合夥出資額有極大部分須用於大量設備及押租金等開店成本，而
    遽為被告對龐大資金迅速用盡、交代不清，有違背任務之推斷，實嫌速斷。
  (四)再俏麗髮型機構之各分店日報表及單據等會計憑證，每日彙整總會計處，每月總
    會計製作損益表，並以銀行存摺為資金出入證明，並未製作其他帳冊。上開日報
    表及單據等會計憑證依俏麗髮型機構慣例多僅保留三個月，告訴人一個月約一次
    以店內留存之日報表核對銀行存摺之方式查帳等情，業據證人戊○○證述詳盡（
    見本院卷一六三、一六四頁）；另被告確實有告知股東生意不佳虧錢情形，及俏
    麗髮型機構曾於八十八年底召開股東會商討虧損因應對策，亦經證人丁○○○（
    見本院卷九七頁）、及證人乙○○等證述如前，且俏麗髮型機構各股東或本身多
    在各分店任職，或本身出資金額甚多，衡情對合夥事業經營盈虧情形，理應多予
    關心瞭解，對虧損狀況及原因更不可能毫無所知。是告訴人雖證稱伊未參加任何
    股東會，被告未報告經營虧損情形，伊從未接觸員工或查帳等語（本院卷一二九
    頁），然其證述違反常情，與證人甲○○、戊○○、丁○○○證述不符，佐以告
    訴人於本院審理中自承其入股後至總管理處及興中、鳳山等分店關心營運情況，
    入股三個月後因沒有分到紅利，且虧本太嚴重，就聯合其餘股東及被告簽立內容
    為任何人（包括股東）不得將公款周轉使用之立據，且兼任監察人之股東甲○○
    也有告知虧本情形等語（本院卷一二八至一二九、一三二頁），並有立據一紙在
    卷可證（附於調偵卷二一頁），更顯見告訴人對俏麗髮型機構之帳目及經營情形
    均知之甚詳，其上開證詞，不足採信。又經營者為求便利，疏忽正式之日常帳或
    分類帳等會計帳冊製作或相關會計單據之保管，並非罕見，被告既有按月製作損
    益表，並以銀行存摺為資金流向之依據，並經告訴人一一查核詳盡，已如前述，
    縱然其事後保存會計單據失當，而無法提出正式帳冊以供查核，亦難因此認定被
    告有隱匿財產狀況。況單純未報告營運虧損或未提出帳冊供查核，亦無法導致告
    訴人或合夥人受損害，更無法因此推斷被告有背信犯行。是公訴人所指被告對告
    訴人及其餘股東隱匿虧損情形，且無法提出帳冊以供查核致告訴人受損甚鉅部分
    ，亦無理由。
四、綜上，堪認被告前揭所辯，尚屬可採。公訴人所指被告之違背任務行為，均無法
    認有致生損害本人之財產或其他利益，更無法認定被告主觀上有何為意圖為自己
    或第三人不法之利益，或損害本人利益，公訴人復無法舉證被告有何具體之背信
    行為，實無法僅以俏麗髮型機構有經營虧損情形，即認被告有背信之犯行。此外
    ，復查無其他積極證據足認被告有公訴人所指上開背信犯行，揆諸上開規定，應
    認被告犯罪不能證明，依法應諭知無罪之判決。
五、至證人甲○○部分，因本件事證已明，且證人甲○○經傳喚，傳票以查無此址退
    回，有傳票回證信封一份及
    人亦均無法提供證人甲○○詳盡之年籍資料，是本院認證人甲○○顯有刑事訴訟
    法第一百六十三條之二第二項第一款、第三款之情形，不必再為調查，附此敘明
    。
據上論斷，應依刑事訴訟法第三百零一條第一項，判決如主文。
本案經檢察官陳怡利到庭執行職務。
中    華     民     國     九十三    年   十二   月       十六          日
                                    臺灣高雄地方法院刑事第十六庭
                                            審判長法  官  施柏宏
                                                  法  官  洪能超
                                                  法  官  陳億芳
右正本證明與原本無異。
如不服本判決，應於收受送達後十日內向本院提出上訴書狀。
　　　　　　　　　　　　　　　　　　　　　        書記官  林國龍
中    華     民     國     九十三    年   十二   月       十七         日
